【裁判字號】    95,上易,344
【裁判日期】    950619
【裁判案由】    損害賠償
【裁判全文】
臺灣高等法院民事判決                 95年度上易字第344號
上  訴  人  復華綜合證券股份有限公司
法定代理人  乙○○
訴訟代理人  丙○○
被上 訴 人  甲○○
訴訟代理人  林維堯律師
上列當事人間損害賠償事件，上訴人對於中華民國95年3月2日臺
灣臺北地方法院94年度訴字第6940號第一審判決提起上訴，本院
於95年6月14日言詞辯論終結，判決如下：
    主      文
上訴駁回。
第二審訴訟費用由上訴人負擔。
原判決主文欄第一項關於「原告之訴駁回」，應更正為「原告之
訴及假執行之聲請均駁回」。
    事實及理由
一、上訴人主張：被上訴人前係上訴人新店分公司之經理人，就
    其職務之執行，應負善良管理人之注意。緣訴外人曾潔慧原
    為大府城證券股份有限公司景新分公司（下簡稱大府城證券
    ）之客戶，大府城證券與曾潔慧約定，同意給予曾潔慧高額
    退佣（每下單新台幣（下同）1億元，將大府城證券收入14.
    25萬元手續費給曾潔慧10萬元之折讓）。然當時下單之人員
    為曾潔慧自行僱用之陳育慎，因此，相關帳戶之錯帳及違約
    損失，約定由曾潔慧自行負擔。惟大府城證券營業讓與上訴
    人後，被上訴人竟未盡善良管理人注意，僅考量曾潔慧之高
    額利益而未顧上訴人之高度風險，竟仍同意曾潔慧下單1億
    元可退佣10萬元，並由上訴人內部人員徐莉萍擔任曾潔慧之
    下單人員，且發生錯帳違約改由上訴人負擔。蓋依上述上訴
    人錯帳損失風險與退佣條件負擔之分攤原則，若由上訴人負
    擔，退佣金額最高多不超過7、8萬元。被上訴人擔任經理人
    多年，對此應知之甚稔，竟未盡善良管理人注意，將曾潔慧
    自行僱用人員調整為上訴人內部人員後，未即同時要求曾潔
    慧應就降低退佣金額、不承擔錯帳風險；或維持原退佣金額
    並自負錯帳風險擇一適用，並重新評估及簽報，即逕為調整
    繼續給曾潔慧高額之退佣，除使上訴人負擔高額經營成本、
    無營業利益外，並須自行承擔錯帳之經營風險。詎於民國94
    年4月20日，上訴人新店分公司即因徐莉萍輸單過失，導致
    曾潔慧發生錯帳，使上訴人發生之140萬2151元損失（下簡
    稱系爭損失事件），無法向曾潔慧求償而應由上訴人負擔。
    是以，被上訴人執行職務未盡善良管理人注意義務，致生損
    害於上訴人，依民法第184條第1項前段，及同法第535條、
    第544條規定，被上訴人就上訴人之損害，自應負損害賠償
    責任。爰求為命被上訴人應給付上訴人140萬2151元，及自
    起訴狀繕本送達翌日起至清償日止，按週年利率5%計算利息
    之判決。
二、被上訴人則以：上訴人為爭取曾潔慧至上訴人之新店分公司
    開戶從事股票交易，以擴大營業額，與曾潔慧協議每交易1
    億元退佣10萬元，但因退佣金額太高，上訴人之營業員無利
    可圖，故無人願意接單。嗣經被上訴人商請原具營業員資格
    、但只從事電腦輸入工作之徐莉萍負責接單，並建議按同業
    慣例每1億元給予3000元獎金，但上訴人新店分公司之上級
    、即區管理處經理牟紹民只同意每月補貼3000元，徐莉萍認
    為風險過大不願接單，經牟紹民出面表示，若發生錯帳、違
    約由上訴人負責，徐莉萍始同意接任該工作，並由牟紹民於
    營業員獎金條件表上補充說明欄記載「1.協助公司接單，不
    領業績獎金。2.錯帳、違約公司負擔」，並經逐級呈請總經
    理簽核在案，徐莉萍方同意接單。其後，徐莉萍處理曾潔慧
    下單事宜發生錯帳，本應由徐莉萍負責，但因徐莉萍與上訴
    人約定，錯帳由上訴人負擔，故上訴人遂未向徐莉萍索賠。
    然此損害之發生，要與被上訴人完全無關，故上訴人對伊請
    求損害賠償，顯無理由等語，資為抗辯。
三、本件經原審判決上訴人之訴及其假執行之聲請均駁回。上訴
    人就原審判決其敗訴部分提起上訴，聲明為：（一）原判決
    廢棄。（二）被上訴人應給付上訴人140萬2151元，及自起
    訴狀繕本送達翌日起至清償日止，按週年利率5%計算之利息
    。被上訴人則聲明：上訴駁回。
四、兩造不爭執之事實（見本院95年5月22日準備程序筆錄）
（一）被上訴人於93年5月17日起至94年8月31日，擔任上訴人新
      店分公司之經理人。
（二）曾潔慧為上訴人新店分公司之客戶，其買賣股票之手續費
      每1億元上訴人同意退還10萬元，上訴人新店分公司未與
      曾潔慧約定錯帳由曾潔慧負擔。
（三）徐莉萍任職上訴人新店分公司，原只負責輸入工作，其協
      助上訴人新店分公司接曾潔慧之下單，經上訴人區管理處
      督導牟紹民批示，並經上訴人總經理核可每月補貼3000元
      ，錯帳、違約由上訴人負擔。
（四）本件錯帳係因徐莉萍之疏失造成，曾潔慧並無過失。
（五）與上訴人合併之大府城證券，前與曾潔慧約定每交易1億
      元退佣10萬元，並為配合曾潔慧下單習慣，由曾潔慧自行
      僱請助理（非大府城證券之員工）於大府城證券內負責曾
      潔慧之下單及接單作業，若因此發生錯帳或違約損失者，
      由曾潔慧自行負責，此舉已違反證券商管理之相關法規。
（六）上訴人合併大府城證券之後，前項管理措施與證券相關法
      規有違，經證券主管機關臺灣證券交易所及上訴人內部查
      核後認為應予改善，故被上訴人提出由上訴人內部之員工
      擔任接單人員之解決方案。
（七）但因曾潔慧退佣金額太高，若由上訴人新店分公司之營業
      員擔任曾潔慧之接單人員，上訴人將無利可圖，且因不熟
      悉曾潔慧之下單習慣風險極高，故無人願意接單。
（八）被上訴人選任具營業員資格，當時只從事電腦輸入工作之
      徐莉萍負責接曾潔慧之下單。
（九）被上訴人原建議徐莉萍接單每1億元給予3000元獎金，但
      因曾潔慧下單之退佣過高，上訴人新店分公司不敷成本，
      故上訴人之業務區督導牟紹民（職稱為協理）僅同意每月
      補貼徐莉萍3000元，發生錯帳、違約由上訴人負責。
（十）94年4月20日因徐莉萍之下單過失，導致上訴人新店分公
      司產生之系爭損失事件。
（十一）上揭事實，並有兩造不爭執其形式真正（見本院同上筆
        錄）之經理人委任契約書、錯帳處理資料、合併買賣報
        告書暨交割憑單、營業員獎金條件表（下簡稱系爭條件
        表，以上均影本）附卷可稽（見原審卷第7頁至第10頁
        、第16頁），自堪信為真實。
五、本件經本院於95年5月22日與兩造整理並協議簡化之爭點為
    （見本院同上筆錄，並依本院論述之先後順序而調整其次序
    ，先此敘明）
（一）被上訴人是否應負受任人之損害賠償責任？
  １、未調整曾潔慧之手續費折讓成數或要求曾潔慧負擔錯帳損
      失，是否可歸責於被上訴人？被上訴人是否未盡善良管理
      人責任？
  ２、被上訴人得否因牟紹民、林樹源之簽認而解免其受任人責
      任？
（二）被上訴人是否應負侵權行為損害賠償責任？
  １、在臺灣證券交易所於93年11月間至上訴人新店分公司查核
      前，上訴人新店分公司容許曾潔慧自聘人員輸單買賣股票
      ，與系爭損失事件之發生有無因果關係？
  ２、未調整曾潔慧之手續費折讓成數或要求曾潔慧負擔錯帳損
      失，與系爭損失事件之發生有無因果關係？
  ３、被上訴人選任從事電腦輸入工作之徐莉萍處理曾潔慧之下
      單業務，與系爭損失事件之發生有無因果關係？
  ４、被上訴人有無故意或過失之行為？
六、茲分別論述如下
（一）被上訴人毋須負受任人之損害賠償責任。
  １、未調整曾潔慧之手續費折讓成數或要求曾潔慧負擔錯帳損
      失，不可歸責於被上訴人，亦難認被上訴人未盡善良管理
      人責任。
  （１）按受任人處理委任事務，應依委任人之指示，並與處理
        自己事務為同一之注意，其受有報酬者，應以善良管理
        人之注意為之。又受任人因處理委任事務有過失，或因
        逾越權限之行為所生之損害，對於委任人應負賠償之責
        。民法第535條、544條分別定有明文。
  （２）上訴人主張：本件係由被上訴人向區主管牟紹民建議「
        交易1億退10萬元，錯帳違約由上訴人負責」，因此本
        件損害應由被上訴人負責云云。
  （３）經查，然依系爭條件表（見原審卷第16頁）補充說明欄
        上記載：「1.協助公司接單不領業績獎金，保留三節獎
        金及團體獎金。2.錯帳、違約由公司負擔。因其為key
        in轉任接固定。牟紹民」，足見與徐莉萍約定：違約錯
        帳由上訴人負擔等節，係牟紹民所親自簽寫，上訴人空
        言主張係由被上訴人所建議云云，顯與系爭條件表相左
        ，然未舉證以實其說，已難採信。
  （４）再查，揆諸系爭條件表下方之簽呈欄位，除被上訴人簽
        名外，尚有區管理處「牟紹民」、經濟事業部「林樹源
        」簽名其上；上訴人自承：本件經濟事業部主管跟總經
        理，都有核准權限等情（見原審卷第19頁反面）以觀，
        顯見被上訴人辯稱：如果總經理或經濟事業部副總不同
        意，系爭條件表無法通過等節，應非無據，當可採信。
  （５）復查，被上訴人僅為上訴人分公司經理人，而系爭條件
        表關於「錯帳違約應由公司負責」之建議，既非被上訴
        人得以決定，而係依上訴人規定層層上報，經被上訴人
        之上級主管同意後始決行，被上訴人亦依上訴人相關規
        定以簽呈辦理，是則上訴人主張被上訴人未盡善良管理
        人義務或有過失云云，要難採信。
  （６）況且，被上訴人辯稱：94年4月20日發生系爭損失事件
        後，上訴人仍繼續讓曾潔慧下單到94年6月間，且與上
        訴人約定之條件均未改變等語（見原審卷第32頁），復
        為上訴人所無異詞（見原審卷第32頁反面），是倘若上
        訴人認為被上訴人有過失、與曾潔慧之條件有損上訴人
        權益，何以發生系爭損害事件後，並未立即終止與曾潔
        慧之關係？職是，上訴人係為爭取大客戶曾潔慧以擴大
        本身市占率，因而同意以降低成本承擔風險之方式留住
        曾潔慧，足證上訴人主張：係因被上訴人疏失，造成系
        爭損失事件云云，不足採信。
  （７）再參諸大府城證券前即與曾潔慧約定每交易1億元退佣
        10萬元，並為配合曾潔慧下單習慣，由曾潔慧自行僱請
        助理（非大府城證券之員工）於大府城證券內負責曾潔
        慧之下單及接單作業，若因此發生錯帳或違約損失者，
        由曾潔慧自行負責；然由曾潔慧自行僱請助理，違背證
        券法規，經臺灣證券交易所及上訴人內部查核後認為應
        予改善，故被上訴人提出由上訴人內部之員工擔任接單
        人員之解決方案等情，為兩造所不爭執（見上四之（五
        ）、（六））。由是以察，曾潔慧自聘人員輸單買賣股
        票，並約定手續費每1億元退還10萬元，其交易模式及
        手續費高折讓率，均為上訴人所明悉（見原審卷第22頁
        ）。從而，被上訴人辯稱：上訴人係為了業績之需要，
        容許曾潔慧之交易模式，伊無違反上訴人之指示等情，
        堪予採信。
  （８）尤有甚者，手續費之折讓成數或錯帳損失之負擔，要屬
        上訴人與曾潔慧間之契約內容，是乃曾潔慧與上訴人雙
        方意思表示合致，方能成立或變更。被上訴人僅為上訴
        人新店分公司之經理人，何能片面變更上訴人與曾潔慧
        間契約之內容。申言之，調整曾潔慧之手續費折讓成數
        或要求曾潔慧負擔錯帳損失，已變更原契約之內容，需
        曾潔慧之同意，非被上訴人所得片面執行之職務。況上
        訴人從未指示被上訴人拒絕曾潔慧之交易，而以徐莉萍
        為接單人員，並以系爭條件表為處理依憑，更堪認被上
        訴人並無可歸責事由，亦無未盡善良管理人責任可言。
  （９）準此足知，未調整曾潔慧之手續費折讓成數或要求曾潔
        慧負擔錯帳損失，不可歸責於被上訴人，亦難認被上訴
        人未盡善良管理人責任，當可確定。
  ２、至關於原列爭點「被上訴人得否因牟紹民、林樹源之簽認
      而解免其受任人責任？」，業已論述如上１之（３）（４
      ）（５）所載，於茲不贅。
  ３、綜此，被上訴人並無未盡善良管理人之注意義務，難認對
      於上訴人委任處理委任之事務有過失，亦無逾越權限可言
      ，自毋須對上訴人負賠償之責，要屬彰彰明甚，洵堪認定
      。
（二）被上訴人毋庸負侵權行為損害賠償責任。
  １、在台灣證券交易所於93年11月間至上訴人新店分公司查核
      前，上訴人新店分公司容許曾潔慧自聘人員輸單買賣股票
      ，與系爭損害事件之發生並無因果關係。
      承上所述，曾潔慧與上訴人約定，由曾潔慧自聘人員輸單
      交易模式終止後，改由徐莉萍接單，始發生系爭損失事件
      。因此，系爭損失事件之發生，要與曾潔慧上述期間之交
      易模式，顯無任何因果關係，至為明確。
  ２、未調整曾潔慧之手續費折讓成數或要求曾潔慧負擔錯帳損
      失，與系爭損失事件之發生，亦無因果關係。
  （１）按損害賠償之債，以有損害之發生及有責任原因之事實
        ，並二者之間，有相當因果關係為成立要件，故原告所
        主張損害賠償之債，如不合於此項成立要件者，即難謂
        有損害賠償請求權存在（最高法院48年台上字第481號
        判例）。
  （２）經查，證人徐莉萍結稱：「（問：為何發生錯帳？）客
        戶（按指曾潔慧）說他要買茂迪401元5張，我跟他回覆
        時也沒錯，但我打錯了，我打成410元，且打成100張，
        所以他就買到了茂迪410元100張」等語（見原審卷第31
        頁），且系爭損失事件係因徐莉萍之疏失造成，曾潔慧
        並無過失等情，亦為上訴人所無異詞（見上四之（四）
        ，自堪信為實在。
  （３）由是可知，系爭損失事件乃因上訴人輸單人員徐莉萍輸
        單錯誤所發生，縱調整曾潔慧之手續費折讓成數或要求
        曾潔慧負擔錯帳損失，與系爭損失事件之發生，亦無因
        果關係。蓋系爭損失事件，係上訴人人員徐莉萍之疏失
        ，而非曾潔慧疏失所致，要無令曾潔慧負擔之理。
  （４）是揆諸上開判例意旨所示，未調整曾潔慧之手續費折讓
        成數或要求曾潔慧負擔錯帳損失，與系爭損失事件之發
        生，應無因果關係，自不能令被上訴人負侵權行為責任
        ，實堪認定。
  ３、被上訴人選任從事電腦輸入工作之徐莉萍處理曾潔慧之下
      單業務，與系爭損失事件之發生，並無因果關係。
  （１）徐莉萍原從事電腦輸入工作，但早在88年7月21日即取
        得證券商業務人員高級業務員之資格，有證券商業務人
        員資格測驗合格證明書附卷可稽（見本院卷第34頁）。
        又徐莉萍由電腦輸入人員異動為營業員，係呈經上訴人
        總經理核准始予執行，亦有人事異動單在卷可考（見本
        院卷第33頁），並經上訴人總經理核可其獎金條件及承
        諾錯帳由上訴人負責，復有系爭條件表附卷可參（見原
        審卷第16頁）。由是觀之，被上訴人辯稱：選任徐莉萍
        處理曾潔慧之下單業務，伊無任何過失等語，應堪採信
        。
  （２）至上訴人復謂徐莉萍調任營業員不過5個月，即發生系
        爭損失事件，可見被上訴人未考周詳云云。惟衡諸一般
        經驗法則，擔任接單之證券營業員，並非高難度之工作
        ，應無長期實務培訓，始得獨立作業之必要。且徐莉萍
        於任職之初，並未發生疏誤，乃於任職5個月之後，始
        產生疏失，亦難歸罪於被上訴人之考量 。
  （３）再者，系爭損失事件係由徐莉萍造成，但因上訴人曾對
        徐莉萍承諾錯帳由上訴人負擔，致無法向徐莉萍求償，
        更難認系爭損失事件與被上訴人選任徐莉萍有何關聯。
        從而，上訴人空言主張：被上訴人選任徐莉萍處理曾潔
        慧之下單業務，與系爭損失事件發生有因果關係云云，
        不足採信。
  ４、上訴人未舉證證明被上訴人有何故意或過失之行為。
      經查，系爭損失事件係因徐莉萍之疏失所造成，業經認定
      如上２所述。而被上訴人之行為，對於系爭損失事件之發
      生，均無因果關係，亦論述如上１至３所載。除此之外，
      究竟被上訴人有何故意或過失之行為，致造成系爭損失事
      件之發生，未見上訴人舉證以實其說，自不能以其空言主
      張，即予採信，至為明悉。
七、綜上所述，上訴人主張被上訴人違反經理人之注意義務而應
    負損害賠償責任，並應負侵權行為責任云云，均為不足採，
    被上訴人抗辯：伊無損害賠償責任等語，尚屬可信。是則，
    上訴人執此主張被上訴人應負損害賠償責任云云，自屬無據
    。從而，上訴人主張本於民法第184條第1項前段，及民法第
    535條、第544條等規定，請求被上訴人應給付140萬2151元
    及法定遲延利息，均為無理由，不應准許。其假執行之聲請
    亦失所附麗，應併予駁回。原審為上訴人敗訴之判決，及駁
    回其假執行之聲請，並無不合。上訴意旨指摘原判決不當，
    求予廢棄改判，為無理由，應予駁回。至原判決主文欄第1
    項雖載為「原告之訴駁回」，惟上訴人於原審已陳明願供擔
    保聲請宣告假執行等節（見原審卷第5頁），且原判決第2頁
    亦已載明，並於第5頁敘明「原告受敗訴判決，其假執行之
    聲請即失所據，應併予駁回」等節，顯見原判決主文欄第1
    項關於「原告之訴駁回」部分，應為「原告之訴及假執行之
    聲請均駁回」之誤，爰併予更正如主文第3項所示，附此指
    明。
八、本件事證已臻明確，至於未論述之爭點；兩造其餘之攻擊或
    防禦方法；未經援用之證據，經本院斟酌後，認為均不足以
    影響本判決之結果，自無一一詳予論駁之必要，併此敘明。
九、據上論結，本件上訴為無理由，依民事訴訟法第449條第1項
    、第78條，判決如主文。
中    華    民    國    95    年    6     月    19    日
                  民事第14庭  審判長法  官  許正順
                                    法  官  魏麗娟
                                    法  官  鍾任賜
正本係照原本作成。
不得上訴。
中    華    民    國    95    年    6     月    20    日
                                    書記官  王敬端


司法院資訊處製作；財團法人民間司法改革基金會備份。
